【裁判字號】    98,消債抗,617
【裁判日期】    990312
【裁判案由】    聲請清算程序
【裁判全文】
臺灣高雄地方法院民事裁定          98年度消債抗字第617 號
抗  告  人  甲○○
上列抗告人因消費者債務清理事件聲請清算，不服本院民國98年
11月2日所為98年度消債清字第155號第一審裁定，提起抗告，本
院管轄之第二審合議庭裁定如下：
    主  文
抗告駁回。
抗告程序費用新臺幣壹仟元由抗告人負擔。
    理  由
一、抗告意旨略以：伊前曾依「中華民國銀行公會會員辦理消費
    金融案件無擔保債務協商機制」申請債務協商，經協商成立
    ，並自民國95年6 月起，並約定每月以新臺幣（下同）40,4
    89元清償債務。惟原審遽以抗告人自承於協商之際，每月收
    入有6 萬餘元，尚無須扶養任何親屬，縱抗告人主張其因懷
    孕、流產以致身體不好而無法工作，並提出96年4 月18日及
    97年4月21日之診斷證明書，仍與抗告人95年9月間之毀諾時
    點不生直接關連性，自難僅憑此認抗告人有與消費者債務清
    理條例（下稱本條例）第151條第5項所定之不可歸責於己之
    事由相符情事，從而據以駁回抗告人之清算聲請。然查抗告
    人係家中獨生女，從事服務業，乃係為照顧年邁雙親，且母
    親乙○○患有高血壓、糖尿病及精神官能症，需長期服藥治
    療，抗告人需同時支付扶養及醫療費用，顯見抗告人當時縱
    有6 萬元之收入，扣除扶養父親李明忠、母親乙○○及個人
    生活必要費用後，僅餘3 萬多元【60,000－（9,829 3 ＝
    29,487）＝30,513】，仍不足敷每月高達40,489元之協商款
    項，實有客觀上收入不敷支出之不可歸責於己而毀諾情狀，
    抗告人卻仍盡最大能力繳納，非謂抗告人苦撐數期即屬有清
    償能力，足證原審對不可歸責之認定過於不切實際。又本條
    例乃是破產法之特別法，是以，關於破產法之相關法理亦有
    其適用，所謂不能清償之涵意為：1.對於金錢債務長久的不
    能清償、2.對於應即時清償之金錢債務不能清償、3.債務人
    財產狀態客觀的不能清償、4.債務人向外表示停只支付，推
    定不能清償，而原審既已認定抗告人確實已經負債超過資產
    甚多，已陷於客觀上不能清償債務情況，確已符合清算要件
    ，惟又認抗告人應尚有清償能力，實有失當。抗告人現在實
    無收入，離開原從事之行業，除因健康因素，亦因當時年紀
    已30餘載，並非年輕貌美，收入漸減，走入家庭，卻仍遭原
    審認此與毀諾無因果關係，未盡合理。另抗告人本身無專業
    能力，再覓他職，每月亦可能僅有2 萬元之收入，根本無力
    清償協商款項40,489元，且以抗告人負債總額3,172,431 元
    計算，分180 期，利率0 ％之最優惠方案，每月亦需清償近
    2 萬元，依抗告人現況亦無法負擔，抗告人現僅餘154,000
    元之郵局支票乙紙供支付清算程序所生之費用及分配債務，
    而以上開154,000 元金額分配無擔保總債務3,172,431 元，
    亦有高達4.85％之償債比例，甚且還款比例本即非破產（清
    算）所應斟酌之要件，亦有相關破產裁判可資參照，法院應
    體察時代之思潮，斟酌合於法定之要件，即債務人負債超過
    資產，已達不能清償之程度，且無收入，即應准予清算，而
    勿另以其他無謂之理由駁回請求，使債務人陷於龐大債務壓
    力而一輩子被人逼債之苦境，有損新法制度賦予債務人在經
    濟上重生機會之立法旨意。則抗告人顯有客觀上收入不敷協
    商款項之不可歸責於己事由致履行顯有重大困難而毀諾，是
    伊聲請清算程序清理債務，應有理由。
二、按債務人不能清償債務或有不能清償之虞者，得依本條例所
    定更生或清算程序，清理其債務，消費者債務清理條例第3
    條定有明文。又聲請更生或清算不合程式或不備其他要件者
    ，法院應以裁定駁回之，但其情形可以補正者，法院應定期
    間先命補正，復為同條例第8 條所明定。次按，債務人與金
    融機構協商成立者，不得聲請更生或清算。但因不可歸責於
    己之事由，致履行顯有重大困難者，不在此限。本條例施行
    前，債務人依金融主管機關協調成立之中華民國銀行公會會
    員辦理消費金融案件無擔保債務協商機制與金融機構成立之
    協商，準用前項之規定。消費者債務清理條例第151條第5、
    6 項分別定有明文。謂債務人於消費者債務清理條例施行前
    ，依金融主管機關協調成立之中華民國銀行公會會員辦理消
    費金融案件無擔保債務協商機制協商成立，除受同條第5、6
    項所定須有「因不可歸責於己之事由，致履行原協商顯有重
    大困難」之限制，而始得向法院聲請更生或清算外，惟仍須
    具備「不能清償債務」或「不能清償債務之虞」之要件，法
    院始得裁定准予更生或清算，合先敘明。
三、經查，本件抗告人主張95年間協商之際，雖每月薪資收入6
    萬餘元，然每月除支出個人生活必要費用外，尚須負擔父親
    李明忠及母親乙○○之扶養費用，是以，以上開每月薪資收
    入扣除每月支出，剩餘金額實不敷清償協商款項，至有客觀
    上收入不敷協商款項之不可歸責於己而致毀諾情事云云，惟
    查，由抗告人父親李明忠及母親乙○○之稅務電子閘門財產
    所得調件明細表觀之，抗告人之父親名下有2筆建物、3筆土
    地、1筆田賦及1部汽車，實際情況是否確需抗告人扶養，即
    屬有議，另母親乙○○於96年時尚有利息所得5,732 元及營
    利所得43,527元，足證其95年間尚有工作能力，又按民法第
    1116條之1及第115條規定，父親李明忠與抗告人應就負擔母
    親乙○○之扶養義務為同一順序，本件是否應單獨或優先由
    抗告人扶養，亦屬有疑，再者抗告人於原審並未主張需扶養
    任何親屬，惟於抗告時卻主張扶養雙親而有支出扶養費用之
    必要，然亦未一併提供於95年協商之際支出扶養費用之依據
    ，抗告人前後陳述差異甚大，本院實難據此對抗告人為有利
    之認定，是則，抗告人主張於95年間協商時，每月除負擔本
    身之個人生活必要費用外，尚需支付雙親之扶養費用，洵屬
    無據。從而，原審於詳細審慎斟酌抗告人之陳述及所提證明
    資料後而為之客觀上認定抗告人於毀諾時，並無任何不可歸
    責事由，實屬有據，並無違誤，雖抗告人稱其現為失業，且
    所有財產僅餘154,000 元之支票乙紙，應有客觀上不能清償
    或不能清償之虞情狀存在，然查，本條例第151條第5項「債
    務人與金融機構協商成立者，不得聲請更生或清算。但因不
    可歸責於己之事由，致履行顯有重大困難者，不在此限。」
    ，明文規定於95年間協商成立者，需先舉證其毀諾係屬不可
    歸責於債務人而符上開規定要件後，始得以是否仍具不能清
    償或不能清償之虞情事，再予論述得否開始更生或清算程序
    ，並不得任由抗告人於舉證其係因何不可歸責事由而致毀諾
    前，均可據以主張清算聲請為有理由。綜上，既本件抗告人
    時未能舉證其毀諾時有任何不可歸責事由存在，雖其主張現
    為失業狀態，實無任何清償能力，然抗告人僅34歲，距法定
    退休年齡65歲尚有31年之勞動能力，非謂已達不能清償或不
    能清償之虞而得進入最後手段性之清算型清算程序情況，倘
    抗告人如認履行仍有不便，均仍應再循協商途徑謀求解決，
    抗告人請求應予廢棄改判准予清算裁定云云，為無理由，應
    予駁回。
四、據上論結，本件抗告為無理由，依消費者債務清理條例第11
    條第2項、第15條，民事訴訟法第495條之1第1項、第449 條
    第1項、第95條、第78條，裁定如主文。
中    華    民    國    99    年     3    月    12    日
                   民事鳳山分庭  審判長法  官  楊富強
                                       法  官  何悅芳
                                       法  官  林意芳
以上正本係照原本作成。
本裁定不得再抗告。
中    華    民    國    99    年    3     月    12    日
                                       書記官  劉國偉

司法院資訊處製作；財團法人民間司法改革基金會備份。
